【裁判字號】    99,家聲,62
【裁判日期】    990914
【裁判案由】    指定夫妻住所
【裁判全文】
臺灣基隆地方法院民事裁定              99年度家聲字第62號
聲  請  人  甲○○
相  對  人  乙○○
上聲請人間聲請指定夫妻住所事件，本院裁定如下：
    主  文
聲請駁回。
聲請程序費用由聲請人負擔。
    理  由
一、聲請意旨略以：聲請人與相對人於民國93年7月17日結婚，
    婚後兩造育有二子，並共同居住於台北縣汐止市○○○路○
    段210號32樓，初期兩人相處融洽，與娘家互動良好，並與
    相對人之娘家成員共同居住在基隆市○○街37巷27號4樓，
    嗣因相對人之繼父從事乩童工作，相對人向其習乩，其均於
    深夜始返家，與聲請人之作息時間迥異，造成兩造齟齬，詎
    料相對人於婚姻關係存續中之98年1月15日無故攜幼子2人搬
    離原住所，聲請人遍尋相對人無著，兩造迄無法就夫妻住所
    進行協議，因聲請人現居住於基隆市○○區○○街89巷80弄
    8號2樓，爰聲請依民法第1002條第1項規定，定夫妻之住所
    於該址云云。
二、按夫妻之住所，由雙方共同協議之；未為協議或協議不成時
    ，得聲請法院定之，民法第1002條第1項定有明文。該條既
    明定以夫妻之住所「未為協議」或「協議不成」為聲請法院
    定夫妻住所之要件，故此項聲請為請求法院作成具有形成性
    質之裁定。倘夫妻間就共同住所已有所協議，僅他方離開協
    議住所拒絕返回，致彼此就他方應否返家同居發生爭執者，
    既無「未為協議」或「協議不成」之情事，即與該條之聲請
    要件不合。又此所指協議，不以書面或明示之協議為限，即
    默示之協議亦非法所不許。
三、經查，相對人經本院傳喚並未到庭，兩造自93年7月17日結
    婚後，至相對人98年1月間離去前，其等先共同居住於台北
    縣汐止市○○○路○段210號32樓，之後於95年11月間，兩造
    共同居住於基隆市○○區○○街37巷27號4樓與相對人之母
    、繼父同住，並均將戶籍遷入該址，嗣於97年5、6月間，聲
    請人與相對人及子女搬至台北縣汐止市○○路3號3樓租屋居
    住，然相對人之戶籍仍設於基隆市○○區○○街37巷27 號4
    樓；相對人在汐止市○○路居住期間，仍每日返回基隆市○
    ○街37巷27號4樓，此業據聲請人到庭陳明在卷，並有戶籍
    謄本1份在卷可按。又依聲請人所述，相對人係於98年1月15
    日突然攜同兩子女離去，經本院依職權發函與基隆市警察局
    第三分局以查明相對人現是否居住於基隆市○○區○○街37
    巷27號4樓乙節，經該分局函覆稱相對人於98年1月15日離家
    未歸，於99年4月6日經聲請人報案協尋，迄今未尋獲等語函
    覆，故堪認相對人現並未居住在基隆市○○區○○街37巷27
    號4樓，且相對人下落不明，現已呈無法就共同住所予以協
    議之狀態。末查，聲請人自陳其係於98年6月底，始遷至基
    隆市○○區○○街89巷80弄8號2樓，故相對人離家前，兩造
    共同之住所應為台北縣汐止市○○路3號3樓，然因相對人從
    事乩童工作，多會返回其母及繼父所居住之基隆市○○街37
    巷27號4樓住處。故聲請人雖以兩造就共同住所地無法協議
    ，聲請本院定其住所云云，然參酌聲請人上開所述，堪認相
    對人於離家前與聲請人在台北縣汐止市○○路3號3樓居住係
    為渠等之共同住所地，並非未為協議。且聲請人係於相對人
    離家後，始於98年6月間搬遷至基隆市○○區○○街89巷80
    弄8號2樓租屋，相對人均未曾居住於該處，故尚難僅因聲請
    人現居住於上址，即將上該地址定為聲請人與相對人之共同
    住所。況且相對人現已去向不明，係屬夫妻「無法協議」共
    同住所之狀態，與民法第1002條第1項因「未為協議」或「
    協議不成」時，得聲請法院定之之要件不同。
四、綜上所述，相對人於98年1月15日離家前，雙方就其等住所
    並非未為協議，與民法第1002條第1項所指「未為協議」或
    「協議不成」者不符。且相對人離家後音訊全無，與聲請人
    間毫無聯繫，已屬雙方「無法協議」之狀態，聲請人事後雖
    搬至基隆市○○區○○街89巷80弄8號2樓居住，然因未能斟
    酌兩造身分、經濟、地位及居住該住所原因為何，實難逕自
    指定兩造夫妻之所地為上址。揆諸首揭說明，聲請人之聲請
    ，於法自有未合，應予駁回。至聲請人於本庭調查中雖陳述
    本件聲請之目的係為使相對人履行同居義務，若相對人不願
    意履行，會考慮離婚等語。然按司法院釋字第452號解釋謂
    ：「夫妻住所之設定與夫妻應履行同居義務尚有不同，住所
    乃決定各項法律效力之中心地，非民法所定履行同居義務之
    唯一處所」。是夫妻縱未有設定住所，仍以永久共同生活為
    目的，而互負履行同居義務，故本件相對人有無違背夫妻間
    之同居義務，以及相對人有無拒絕履行同居之正當理由？是
    否構成離婚事由等，要屬另一問題，聲請人應另循其他法律
    途徑解決之。
五、依非訟事件法第21條第1項前段、第24條第1項，民事訴訟法
    第78條、第95條，裁定如主文。
中    華    民    國    99    年    9    月    14     日
                  家事庭法官    法官  鄭培麗
以上正本係照原本作成。
如對本裁定不服，得於裁定送達後10日內向本院提出抗告狀。並
繳納抗告費新台幣1000元。
中    華    民    國    99    年    9    月    14     日
                                書記官  湯惠芳

司法院資訊處製作；財團法人民間司法改革基金會備份。
